ACORDAO-COMPLETO-2404845

ACÓRDÃO 7627/2020 ATA 23/2020 - PRIMEIRA CÂMARA

Acórdão 7627/2020-TCU-Primeira Câmara
1. Processo nº TC Processo 041.260/2018-0. 
2. Grupo II - Classe de Assunto: II - Tomada de Contas Especial 
3. Interessados/Responsáveis:
3.1. Responsáveis: Anita David de Almeida Coelho (XXX.571.979-XX) ; Drogaria JPS Ltda. (02.377.607/0001-10) ; Josilan Pereira dos Santos (XXX.301.301-XX) ; Katia de Almeida Coelho (XXX.602.219-XX) ; Sonia Motta David (XXX.406.619-XX) .
4. Órgão: Fundo Nacional de Saúde - MS.
5. Relator: Ministro Bruno Dantas.
6. Representante do Ministério Público: Procurador Sergio Ricardo Costa Caribé.
7. Unidade Técnica: Secretaria de Controle Externo de Tomada de Contas Especial (SecexTCE) .
8. Representação legal:  
8.1. Cristiano Peixoto de Queiroz (40066/OAB-GO) , representando Josilan Pereira dos Santos.  
8.2. Pedro Adilão Ferrari Junior (16847/OAB-SC) e outros, representando Anita David de Almeida Coelho, Katia de Almeida Coelho e Sonia Motta David. 
9. Acórdão:
VISTOS, relatados e discutidos estes autos de tomada de contas especial instaurada pelo Fundo Nacional de Saúde/Ministério da Saúde (FNS/MS) , em desfavor de Drogaria JPS Ltda. - ME (CNPJ 02.377.607/0001-10) solidariamente com seus sócios, em razão da aplicação irregular dos recursos do Sistema Único de Saúde (SUS) no âmbito do Programa Farmácia Popular do Brasil - Aqui Tem Farmácia Popular (PFPB) , no período de 27/4/2012 a 22/5/2015;
ACORDAM os Ministros do Tribunal de Contas da União, reunidos em sessão da Primeira Câmara, ante as razões expostas pelo Relator, em:
9.1. com fulcro no art. 7º, III, da IN-TCU 71/2012, arquivar o processo sem julgamento de mérito quanto às responsáveis Sonia Motta David, Anita David de Almeida Coelho e Katia de Almeida Coelho, sem óbice de que elas possam recolher as quantias a seguir especificadas aos cofres do Fundo Nacional de Saúde, atualizadas monetariamente e acrescidas dos juros de mora, calculados a partir das datas discriminadas, até a data dos recolhimentos, na forma prevista na legislação em vigor, abatendo-se, na oportunidade, os valores já ressarcidos:
Sonia Mota David:
	Valor original (R$) 
	Data

	18,00
	27/4/2012

9.1.1. Sonia Motta David, Anita David de Almeida Coelho e Katia de Almeida Coelho:
	Valor original (R$) 
	Data

	11,40
	06/12/2013

	40,00
	30/12/2013

	13,77
	30/12/2013

	17,10
	07/2/2014

	13,77
	28/2/2014

	17,10
	28/2/2014

	11,40
	16/4/2014

	48,90
	12/5/2014

	14,10
	30/5/2014

9.2. considerar revel, para todos os efeitos, a sociedade empresária Drogaria JPS Ltda. - ME (CNPJ 02.377.607/0001-10) , dando-se prosseguimento ao processo, nos termos do art. 12, § 3º, da Lei 8.443/1992, c/c o art. 202, § 8º, do RI/TCU; 
9.3. com fundamento nos arts. 1º, inciso I, 16, inciso III, alíneas "b" e "c", da Lei 8.443/1992, c/c os arts. 19 e 23, inciso III, da mesma Lei, e com arts. 1º, inciso I, 209, inciso IV, 210 e 214, inciso III, do Regimento Interno, julgar irregulares as contas da sociedade empresária Drogaria JPS Ltda. - ME (CNPJ 02.377.607/0001-10) e do Sr. Josilan Pereira dos Santos (CPF XXX.301.301-XX) , e condená-los, solidariamente, ao pagamento das quantias a seguir especificadas, com a fixação do prazo de quinze dias, a contar das notificações, para comprovar, perante o Tribunal (art. 214, inciso III, alínea, "a", do Regimento Interno) , o recolhimento das dívidas aos cofres do Fundo Nacional de Saúde, atualizadas monetariamente e acrescidas dos juros de mora, calculados a partir das datas discriminadas, até a data dos recolhimentos, na forma prevista na legislação em vigor, abatendo-se, na oportunidade, os valores já ressarcidos:
Débito individual da sociedade empresária Drogaria JPS Ltda.-ME
	Valor original (R$) 
	Data

	18,00
	27/4/2012

	11,40
	06/12/2013

	40,00
	30/12/2013

	13,77
	30/12/2013

	17,10
	07/2/2014

	13,77
	28/2/2014

	17,10
	28/2/2014

	11,40
	16/4/2014

	48,90
	12/5/2014

	14,10
	30/5/2014

Solidariedade entre a sociedade empresária Drogaria JPS Ltda.-ME e Josilan Pereira dos Santos
	Valor (R$) 
	Data

	10.954,80
	07/07/2014

	2.409,75
	07/07/2014

	16,50
	07/07/2014

	20.261,90
	31/07/2014

	3.158,46
	01/08/2014

	21.109,40
	01/09/2014

	16,50
	01/09/2014

	3.621,51
	09/09/2014

	21.724,81
	03/11/2014

	2.793,69
	03/11/2014

	4,80
	03/11/2014

	3.662,82
	28/11/2014

	28.789,18
	01/12/2014

	27.843,80
	14/01/2015

	10.068,30
	14/01/2015

	29.867,12
	09/02/2015

	13.552,92
	09/02/2015

	31.987,91
	03/03/2015

	14.994,72
	03/03/2015

	14.105,61
	22/05/2015

	29.469,75
	22/05/2015

9.4. aplicar à sociedade empresária Drogaria JPS Ltda. - ME (CNPJ 02.377.607/0001-10) e ao Sr. Josilan Pereira dos Santos (CPF XXX.301.301-XX) , individualmente, a multa de R$ 40.000,00 (quarenta mil reais) , com fulcro no art. 57 da Lei 8.443/1992 c/c o art. 267 do Regimento Interno, com a fixação do prazo de quinze dias, a contar das notificações, para comprovar, perante o Tribunal (art. 214, inciso III, alínea "a", do Regimento Interno) , o recolhimento das dívidas aos cofres do Tesouro Nacional, atualizadas monetariamente desde a data do acórdão até a dos efetivos recolhimentos, se forem pagas após o vencimento, na forma da legislação em vigor;
9.5. autorizar, desde logo, nos termos do art. 28, inciso II, da Lei 8.443/1992, a cobrança judicial das dívidas, caso não atendidas as notificações;
9.6. encaminhar cópia da deliberação ao Procurador-Chefe da Procuradoria da República no Distrito Federal, nos termos do § 3º do art. 16 da Lei 8.443/1992 c/c o § 7º do art. 209 do Regimento Interno do TCU, para adoção das medidas cabíveis; 
9.7. dar ciência deste acórdão aos responsáveis e ao Fundo Nacional de Saúde.

Tomada de Contas Especial instaurada em razão de não comprovação da regular aplicação dos recursos repassados pelo Fundo Nacional de Saúde no âmbito do Programa Farmácia Popular do Brasil.

Primeira Câmara

Fundo Nacional de Saúde - MS.

3. Interessados/Responsáveis:
3.1. Responsáveis: Anita David de Almeida Coelho (XXX.571.979-XX); Drogaria JPS Ltda. (02.377.607/0001-10); Josilan Pereira dos Santos (XXX.301.301-XX); Katia de Almeida Coelho (XXX.602.219-XX); Sonia Motta David (XXX.406.619-XX).

13.1. Ministros presentes: Walton Alencar Rodrigues (Presidente), Benjamin Zymler, Bruno Dantas (Relator) e Vital do Rêgo.
13.2. Ministros-Substitutos presentes: Augusto Sherman Cavalcanti, André Luís de Carvalho e Weder de Oliveira.

BRUNO DANTAS

Por registrar as principais ocorrências dos autos até o momento, resumindo os fundamentos das peças acostadas, adoto como relatório, com os ajustes necessários, a instrução da secretaria responsável pela análise do processo (peça 63) , que contou com a concordância do corpo diretivo da unidade (peças 64 e 65) :
"INTRODUÇÃO
Cuidam os autos de tomada de contas especial instaurada pelo Fundo Nacional de Saúde/Ministério da Saúde (FNS/MS) , em desfavor de Drogaria JPS Ltda.-ME (CNPJ 02.377.607/0001-10) solidariamente com o Sr. Josilan Pereira dos Santos (CPF XXX.301.301-XX) , na condição de sócio da referida sociedade empresária, em razão da aplicação irregular dos recursos do Sistema Único de Saúde (SUS) no âmbito do Programa Farmácia Popular do Brasil - Aqui Tem Farmácia Popular (PFPB) , no período de 27/4/2012 a 22/5/2015.
HISTÓRICO 
2. O Programa Farmácia Popular do Brasil foi instituído pela Lei 10.858, de 13/4/2004, regulamentado pelo Decreto 5.090, de 20/5/2004, com o objetivo de oferecer à população o acesso a medicamentos considerados essenciais, cumprindo, dessa forma, uma das principais diretrizes da Política Nacional de Assistência Farmacêutica.
3. O PFPB funcionava por meio de parceria com governos estaduais, prefeituras municipais e instituições públicas, para o atendimento de projetos de implantação e manutenção de unidades próprias, sob responsabilidade da Fundação Oswaldo Cruz (FIOCRUZ) .
4. Em 2006, por meio da Portaria n° 491, o Ministério da Saúde - MS expandiu o Programa para utilizar a rede já instalada do comércio varejista de produtos farmacêuticos, o qual recebeu o nome de 'Aqui Tem Farmácia Popular'. 
5. As farmácias e drogarias privadas que aderem ao programa fornecem aos cidadãos, de forma gratuita, medicamentos para o tratamento de hipertensão, diabetes e asma. Além destes, são disponibilizados, com até 90% de desconto, medicamentos para rinite, dislipidemia, doença de Parkinson, osteoporose, glaucoma, anticoncepcionais e fraldas geriátricas. Para cada venda realizada, o MS reembolsa o comerciante de acordo com tabela de referência de preços de medicamentos elaborada e disponibilizada no seu sítio eletrônico http://portalms.saude.gov.br/acoes-e-programas/farmacia-popular/legislacao.
6. Em 2017, a Comissão Intergestores Tripartite (CIT) decidiu extinguir a rede própria do programa, passando o 'Aqui Tem Farmácia Popular' a ser o único meio de se obter medicamentos no âmbito do PFPB. 
7. A presente TCE originou-se de constatações do Departamento Nacional de Auditoria do SUS (Denasus) em auditoria iniciada em 22/7/2016 e encerrada em 7/12/2016, com a finalidade de avaliar a execução do Programa Farmácia Popular do Brasil junto à Drogaria JPS Ltda.-ME, abrangendo o período de janeiro de 2011 a março de 2015, com foco no cumprimento das normas estabelecidas pela Portaria 971/MS/GM, de 15/5/2012, vigente à época, que dispõe sobre o Programa Farmácia Popular do Brasil.
8. De acordo com o Relatório de Auditoria 16.792 (peça 4) e anexo (peça 5) foram constatadas irregularidades que representavam R$ 290.619,79 à época. 
9. De acordo com as constatações do Denasus, o estabelecimento comercial executou ações do Programa Farmácia Popular do Brasil em desacordo com as normas estabelecidas pelo Ministério da Saúde (peça 4, p. 11) :
 a) falta de apresentação de notas fiscais comprovando as aquisições dos medicamentos e/ou correlatos dispensados pelo Programa Farmácia Popular do Brasil, no valor original de R$ 290.581,99;
 b) registro de dispensação em nome de pessoas falecidas, no valor original de R$ 33,00;
 c) cupons sem assinatura, cupons sem receitas ou falta de reconhecimento pelos titulares dos CPFs das assinaturas apostas nos cupons, bem como a declaração destes de não fazerem uso de medicamentos do programa e não serem portadores das patologias para as quais são indicados, no valor original de R$ 4,80.
10. O detalhamento do débito realizado pelo Denasus consta da peça 4, p. 12-21. 
11. Diante das constatações o Denasus deu oportunidade de defesa aos responsáveis, em obediência aos princípios constitucionais que asseguram o direito ao contraditório e à ampla defesa, como demonstram as notificações expedidas em 13/9/2016 (peça 7, p. 1) e por edital, em 23/9/2016 (peça 7, p. 3) . Conforme cita o Relatório de Auditoria 16.792, de 7/12/2016, os responsáveis não se manifestaram para apresentar justificativas para afastar as irregularidades (peça 4, p. 11) .
12. Superada a fase de defesa administrativa foram emitidas notificações de cobrança pela Secretaria Executiva do FNS aos responsáveis, em 24/1/2017 (peça 7, p. 5-8; AR's peça 8, p. 3 e 5) , mas a comunicação da empresa resultou infrutífera, procedendo-se à notificação desta por edital, em 14/2/2017 (peça 7, p. 13) . 
13. Assim, o motivo que levou à instauração da presente Tomada de Contas Especial está materializado por prejuízo causado pelo referido estabelecimento comercial ao Programa Farmácia Popular do Brasil, no valor histórico de R$ 290.619,79, no período compreendido entre 27/4/2012 e 22/5/2015, tendo em vista irregularidades que contrariaram as normas vigentes à época, especialmente a Portaria 971/GM/MS de 15/5/2012, frente às constatações apontadas no Relatório de Auditoria 16.792 do Denasus (peça 4, p. 12-21) e consolidadas na Matriz de Responsabilização acostada pelo órgão instaurador (peça 16) .
14. Com base no Relatório de Auditoria do Denasus e com fundamento na IN/TCU 71/2012, alterada pela IN/TCU 76/2016 e DN/TCU 155/2016, o Fundo Nacional de Saúde autorizou a instauração de Tomada de Contas Especial (peça 1) .
15. O Relatório Completo do Tomador de Contas Especial 44/2018 (peça 17, p. 1-6) registra a apuração de fatos, a quantificação do dano, bem como a identificação dos responsáveis, nos termos do art. 2º da IN TCU 71/2012.
16. Registra, ainda, que foi dada oportunidade de defesa aos responsáveis, conforme as notificações relacionadas no item 'V' do relatório do tomador, expedidas visando a regularização das contas e o ressarcimento do dano (peça 17, p. 4-5) . Após a emissão do Relatório de Auditoria os responsáveis não apresentaram justificativas à equipe de auditoria do Denasus.
17. Com base nas informações do Relatório Completo do Tomador de Contas Especial 44/2018 (peça 17, p. 2-3) , os débitos associados às irregularidades são aqueles constantes do Relatório de Auditoria 16.792 do Denasus (peça 4, p. 12-21) , listados no item 9 desta instrução. 
18. Por fim, o tomador de contas concluiu pela responsabilização da empresa Drogaria JPS Ltda.-ME (CNPJ 02.377.607/0001-10) solidariamente com o Sr. Josilan Pereira dos Santos (CPF XXX.301.301-XX) , quantificando-se o débito no valor de R$ 395.727,34, atualizado em 22/2/2018 (demonstrativo de débito, peça 15) . A inscrição em conta de responsabilidade, no SIAFI, foi efetuada mediante a Nota de Lançamento de Sistema 2018NS012583, de 23/2/2018 (peça 12, p. 3) .
19. Uma vez concluída a TCE no âmbito do Fundo Nacional de Saúde, foi remetida ao Ministério da Transparência e Controladoria-Geral da União, onde foi lavrado o Relatório de Auditoria 1.073/2018 do Controle Interno (peça 18) que retrata as questões relatadas no Relatório de Tomada de Contas Especial. 
20. Diante disso, a Secretaria de Controle Interno certificou a irregularidade das contas (peça 19) , acompanhado do parecer do dirigente do órgão de controle interno (peça 20) , tendo o Ministro de Estado da Saúde, Sr. Gilberto Occhi, registrado o conhecimento das conclusões daquele órgão de controle interno (peça 21) .
21. Autuada no TCU em 4/12/2018, foi realizada Instrução Preliminar com proposta de citação (peça 23) , além da empresa Drogaria JPS Ltda.-ME (CNPJ 02.377.607/0001-10) e do Sr. Josilan Pereira dos Santos (CPF XXX.301.301-XX) , da Sra. Sonia Motta David (CPF XXX.406.619-XX) , da Sra. Anita David de Almeida Coelho (CPF XXX.571.979-XX) , da Sra. Katia de Almeida Coelho (CPF XXX.602.219-XX) , por entender que eram administradoras à época de algumas das ocorrências discutidas nessa TCE, proposta essa que obteve parecer favorável da Subunidade (peça 24) e da Unidade (peça 25) . 
22. Os responsáveis foram citados por meio dos ofícios:
a) empresa Drogaria JPS Ltda.-ME: 1755/2019 (peça 35) e 3296/2019 (peça 57) , bem como pelo Edital 168/2019 (peça 60) , publicado no D.O.U em 3/10/2019, data em que teve sua ciência presumida;
b) Sra. Sonia Motta David: 1745/2019 (peça 31) , tendo tomado ciência no dia 3/5/2013, conforme atesta o AR constante da peça 46;
c) Sra. Anita David de Almeida Coelho: 1750/2019 (peça 32) , tendo tomado ciência no dia 2/5/2013, conforme atesta o AR constante da peça 45;
d) Sra. Katia de Almeida Coelho: 1753/2019 (peça 33) , não tendo tomado ciência formal, em virtude da devolução da comunicação, vício sanado pela apresentação de suas alegações de defesa (peça 47) ;
e) Sr. Josilan Pereira dos Santos: 1754/2019 (peça 34) , tendo tomado ciência no dia 30/4/2019, conforme atesta o AR constante da peça 38.
23. No dia 9/5/2019, foi juntada procuração outorgando ao Sr. Pedro Adilão Ferrari Junior, OAB/SC 16.847, e ao Sr. Selito Maciel Kukul, OAB/SC 20.892 (peça 47, p. 8-10) , poderes para representar a Sra. Sonia Motta David, a Sra. Anita David de Almeida Coelho e a Sra. Katia de Almeida Coelho.
24.. No dia 21/5/2019, foi juntada procuração outorgando ao Sr. Cristiano Peixoto de Queiroz, OAB/GO 40.066 (peça 48) , poderes para representar o Sr. Josilan Pereira dos Santos.
25. No dia 9/5/2019, a Sra. Sonia Motta David, a Sra. Anita David de Almeida Coelho e a Sra. Katia de Almeida Coelho apresentaram suas alegações de defesa (peça 47) .
26. No dia 21/5/2019, o Sr. Josilan Pereira dos Santos apresentou pedido de prorrogação de prazo (peça 49) , o qual foi concedido pelo período de 30 dias a contar do vencimento original (peça 50) , findando o prazo para apresentação das alegações de defesa no dia 14/6/2019. 
27. No dia 11/6/2019, o Sr. Josilan Pereira dos Santos apresentou suas alegações de defesa (peça 53) .
28. No dia 28/1/2020, foi juntado despacho informando que as providências inerentes às comunicações processuais foram concluídas com validade da ciência dos responsáveis (peça 62) .
ANÁLISE DOS PRESSUPOSTOS DE PROCEDIBILIDADE DA IN/TCU 71/2012
Prejuízo ao Contraditório e Ampla Defesa
29. Verifica-se que não há prejuízo ao contraditório e ampla defesa, uma vez que não houve o transcurso de mais de dez anos desde o fato gerador sem que tenha havido a notificação dos responsáveis pela autoridade administrativa federal competente (art. 6º, inciso II, c/c art. 19 da IN/TCU 71/2012, modificada pela IN/TCU 76/2016) , pois os recursos transferidos e as despesas impugnadas referem-se aos exercícios de 2012 a 2015, e os responsáveis foram notificados sobre as irregularidades pela autoridade administrativa competente conforme descrito no Relatório Completo do Tomador de Contas Especial 44/2018 (peça 17, p. 4-5) .
Valor de Constituição da TCE
30. Verifica-se, também, que o valor atualizado do débito apurado (sem juros) em 1/1/2017 é de R$ 340.169,88, portanto superior ao limite mínimo de R$ 100.000,00, na forma estabelecida conforme os arts. 6º, inciso I, e 19 da IN/TCU 71/2012, modificada pela IN/TCU 76/2016.
VERIFICAÇÃO DA EXISTÊNCIA DE OUTROS DÉBITOS
31. Em atenção ao comando contido no item 9.4 do Acórdão 1772/2017-TCU-Plenário, de relatoria do Exmo. Ministro-Substituto Augusto Sherman Cavalcanti, e em atendimento ao disposto no art. 6º, § 1º, da Instrução Normativa TCU 71/2012, informa-se que não foi constatada a existência de outros débitos imputáveis aos responsáveis arrolados nestes autos em demais processos em tramitação no Tribunal. 
EXAME TÉCNICO
Esgotamento da via administrativa do Ministério da Saúde para ressarcimento do dano
32. Preliminarmente, oportuno consignar que, nos termos do art. 23, § 1º, do Decreto 7.827/2012, que regulamenta a Lei Complementar 141/2012, e item 9.3.5.2 do Acórdão 1072/2017-TCU-Plenário (Relator Min. Bruno Dantas) , foram esgotadas, na via administrativa de controle interno do Ministério da Saúde, as medidas para ressarcimento do dano, conforme notificações aos responsáveis constantes da peça 7 e conforme relatório do tomador de contas (peça 17, p. 4-5) .
Caracterização das irregularidades geradoras do dano ao erário
33. Extrai-se da situação sintetizada na seção 'histórico' desta instrução que o tomador de contas identificou como ilícito gerador do dano as seguintes irregularidades:
a)  Ocorrência 1: registro de dispensação de medicamentos e correlatos, sem a comprovação da aquisição por meio de notas fiscais;
Valor histórico: R$ 290.581,99;
Dispositivos violados: arts. 23, parágrafos 2º e 3º, 39 e 40, inciso I, da Portaria MS/GM 971, de 15 de maio de 2012;
Responsáveis: Drogaria JPS Ltda.-ME (CNPJ 02.377.607/0001-10) e Sr. Josilan Pereira dos Santos (CPF XXX.301.301-XX) , na condição de sócio administrador;
Condutas: realizar registro de dispensação de medicamentos e correlatos, sem a comprovação da aquisição por meio de notas fiscais; 
Evidência: Constatações 445349, 445351, 445352, Relatório do Denasus 16.792 (peça 4, p. 12-24) .
b)  Ocorrência 2: registro de dispensação de medicamentos do PFPB utilizando CPF/nome de pessoas falecidas;
Valor histórico: R$ 33,00;
Dispositivos violados: arts. 21 e 23, da Portaria MS/GM 971, de 15 de maio de 2012;
Responsáveis: Drogaria JPS Ltda.-ME (CNPJ 02.377.607/0001-10) e Sr. Josilan Pereira dos Santos (CPF XXX.301.301-XX) , na condição de sócio administrador;
Condutas: efetuar registro de dispensação de medicamentos em nome de pessoas falecidas; 
Evidência: Constatações 445354, Relatório do Denasus 16.792 (peça 4, p. 16-17) ;
c)  Ocorrência 3: emissão de cupom fiscal em desacordo com as normas do PFPB;
Valor histórico: R$ 4,80;
Dispositivos violados: art. 39 da Portaria MS/GM 971, de 15 de maio de 2012;
Responsáveis: Drogaria JPS Ltda.-ME (CNPJ 02.377.607/0001-10) e Sr. Josilan Pereira dos Santos (CPF XXX.301.301-XX) , na condição de sócio administrador;
Condutas: emitir cupom fiscal em desacordo com as normas do PFPB; 
Evidência: Constatações 445353, Relatório do Denasus 16.792 (peça 4, p. 19) ;
34.. Ressalte-se que todas as ocorrências se referem à deficiência na gestão de recursos e/ou dispensações de medicamentos no âmbito do Programa Farmácia Popular do Brasil (PFPB) , como descrito no Relatório de Auditoria 16.792 (peça 4) do Departamento Nacional de Auditoria do SUS (Denasus) .
35. Conforme discorrido a seguir no tópico desta peça instrutória intitulado 'Responsabilização da Pessoa Física dos Empresários Individuais, Sócios e Dirigentes dos Estabelecimentos Comerciais e Individualização das Condutas', está devidamente caracterizada a responsabilidade de cada pessoa, física e jurídica, incluída na relação de responsáveis desta tomada de contas especial, tendo em vista a natureza jurídica da farmácia ou drogaria, bem como o papel que as pessoas físicas exerciam  à frente do negócio.
Responsabilização da Pessoa Física dos Empresários Individuais, Sócios e Dirigentes dos Estabelecimentos Comerciais e Individualização das Condutas
36. Em pesquisa à base de dados de Acórdãos do TCU, localiza-se três processos julgados referentes ao Programa Farmácia Popular do Brasil que já tiveram acórdãos publicados, os TCs Processo 002.874/2014-8, Processo 003.274/2013-6 e Processo 030.027/2017-9. Em todos esses processos foi considerada a responsabilização solidária do representante legal e da empresa, não se vislumbrando motivo para entendimento diverso.
37. Em raciocínio convergente, embora não se veja de pronto no arcabouço jurídico estabelecido para o Programa Farmácia Popular do Brasil condições inequívocas para o enquadramento in totum na Súmula TCU 286, quando a pessoa jurídica de direito privado responde solidariamente com seus administradores pelos danos causados ao erário na aplicação desses recursos, entende-se cabível invocar aquele entendimento considerando uma situação fática e continuada, amparada em seguidas portarias e concertações com as farmácias participantes, caracterizando uma ação pública, com recursos públicos a elas transferidos.
38. Em julgado mais recente (Acórdão 5259/2018-TCU-1ª Câmara, relator Ministro Vital do Rêgo, proferido no TC Processo 030.027/2017-9) , os posicionamentos da unidade técnica, do Ministério Público Junto ao TCU e do Relator foram uníssonos por considerar o caráter convenial conferido às avenças firmadas com farmácias e drogarias privadas pelo Programa Farmácia Popular do Brasil, o que corrobora a citação da pessoa jurídica em solidariedade com a pessoa física dos seus administradores. Cita-se trecho do Voto condutor do referido Acórdão:
'Com relação à matéria de fato, como bem ressaltou o MPTCU, a norma que instituiu o PFPB (art. 2º, inciso II, da Portaria 184/2011, sucedido pelo art. 2º, inciso II, Portaria 111/2016) atribuiu ao programa, expressamente, a natureza de convênio, por meio do qual é outorgado ao particular (farmácia ou drogaria integrante da rede privada) a gestão de recursos públicos. Assim, ao assumir voluntariamente o múnus público de gestão de recursos do PFPB, o particular se submete à obrigação de prestar contas, conforme disposto no artigo 70, parágrafo único, da Constituição, e, eventual responsabilização em caso mau uso dos recursos geridos, consoante dispõe o artigo 71, inciso II, da CF/1988.
Nesse contexto, compartilho o entendimento do MPTCU, no sentido de que, ao se considerar a gestão de recursos públicos no âmbito de uma pessoa jurídica de direito privado, as decisões das pessoas naturais administradoras dessa pessoa jurídica determinam a destinação a ser dada àqueles recursos públicos. Isso faz com que, além da pessoa jurídica, também seus administradores sejam obrigados, pessoalmente, a comprovar a regular aplicação dos recursos públicos submetidos às suas decisões, a exemplo do que deliberou esta Corte no Acórdão 8969/2016-TCU-Segunda Câmara (Rel. Min. Raimundo Carreiro) .'
39. Tal entendimento se aplica integralmente nos casos em que o estabelecimento comercial farmacêutico é uma sociedade limitada (Ltda.) , devendo ser chamados aos autos a pessoa jurídica em solidariedade com as pessoas físicas dos sócios-administradores, com suas responsabilidades restritas aos períodos de administração, bem como nos casos de empresa individual de responsabilidade limitada (Eireli) , chamando essa pessoa jurídica em solidariedade com a pessoa física do dirigente.
40. Há também os casos de farmácias e drogarias estabelecidas sob a natureza jurídica de empresário individual, onde a pessoa física (empresário) responde por todos os atos, fatos, direitos e obrigações decorrentes da atividade empresarial desempenhada, inclusive com seu patrimônio pessoal. Nesse caso não há personalidade jurídica de direito privado. Os empresários individuais se equiparam a pessoa jurídica apenas para fins fiscais, nos termos do art. 2º do Decreto-Lei 1.706, de 23 de outubro de 1979.
41. Nesses casos, não há que se falar da aplicação da Súmula 286-TCU, tampouco da desconsideração da personalidade jurídica, pois está claro que não há pessoa jurídica nessa relação, bastando então constar da relação de responsáveis dos autos a pessoa física do empresário individual. 
42. Nesse sentido já se manifestou esta Corte de Contas, no Acórdão 2737/2013-TCU-Plenário, da relatoria do Min. Augusto Sherman Cavalcanti:
'14. Como consta da manifestação do Secretário da Serur, o empresário é pessoa física, titular da empresa, e, no caso de empresário individual não há personalidade jurídica diversa,logo, não há que se falar em pessoa jurídica, mas, apenas, em pessoa física.'
 15. Nesse sentido, conforme consignado nos Acórdão 1563/2012-TCU-Plenário, 1870/2010 - Primeira Câmara e 615/2008 - Segunda Câmara, a empresa individual não tem personalidade diversa e separada do titular, constituindo uma única pessoa e um único patrimônio.'
43. O caso concreto tratado nesta TCE envolve o estabelecimento comercial Drogaria JPS Ltda.-ME, CNPJ 02.377.607/0001-10, que está constituído sob a natureza jurídica de sociedade limitada, devendo assim serem citados também os seus sócios-administradores constantes do quadro societário à época das ocorrências.
Nova responsabilização dos sócios da empresa
44. Em consulta ao sistema CNPJ verifica-se que o Sr. Josilan Pereira dos Santos figurou como sócio da sociedade no período a partir de 26/8/2014 até 8/11/2017. Considerando que as irregularidades também compreendem período anterior, torna-se necessário verificar quem eram os sócios-administradores anteriores.
45. De acordo com o sistema CNPJ eram sócios administradores da referida empresa:
a) Sonia Motta David, CPF XXX.406.619-XX, período 17/8/1999 a 26/8/2014;
b) Anita David de Almeida Coelho, CPF XXX.571.979-XX, período 13/2/2013 a 26/8/2014;
c) Katia de Almeida Coelho, CPF XXX.602.219-XX, período 13/02/2013  a 26/8/2014.
46. As irregularidades constatadas pela auditoria do Denasus se estendem de 27/4/2012 até 22/5/2015. Dessa forma, a responsabilidade dos sócios administradores foi imputada, no âmbito da instrução inicial, conforme a seguir:
a)  Sra. Sonia Motta David, CPF XXX.406.619-XX, sócia-administradora, pelas irregularidades ocorridas até 26/8/2014;
b)  Sras. Anita David de Almeida Coelho, CPF XXX.571.979-XX, e Katia de Almeida Coelho, CPF XXX.602.219-XX, sócias-administradoras, pelas irregularidades ocorridas até 26/8/2014, mas apenas a partir de 13/2/2013;
c)  Sr. Josilan Pereira dos Santos, CPF XXX.301.301-XX, único sócio, pelas irregularidades ocorridas a partir de 26/8/2014.
47. No entanto, nas alegações de defesa apresentadas pelas Sras. Sonia Motta David, Anita David de Almeida Coelho e Katia de Almeida Coelho, foi trazido aos autos a 'Nona Alteração Contratual' (peça 47, p. 15-19)  da sociedade empresarial, registrada na junta comercial em 30 de maio de 2014, data em que se retiram da sociedade e vendem totalmente suas cotas ao Sr. Josilan Pereira dos Santos. Dessa forma, tendo em vista que a alteração contratual registrada na junta comercial é a fonte primária da informação, a correta responsabilização deve ser:
a) Sras. Sonia Motta David, CPF XXX.406.619-XX, Anita David de Almeida Coelho, CPF XXX.571.979-XX, e Katia de Almeida Coelho, CPF XXX.602.219-XX, responsáveis pelas irregularidades ocorridas até 30/5/2014;
b)  Sr. Josilan Pereira dos Santos, CPF XXX.301.301-XX, responsável pelas irregularidades ocorridas de 30/5/2014 a 8/11/2017.
48. Considerando os ilícitos acima identificados, a imputação de responsabilidade atende aos pressupostos estabelecidos na jurisprudência desta Corte de Contas. Com efeito, há elementos para individualizar as condutas, o nexo de causalidade entre estas e as irregularidades geradoras do dano e está caracterizada a atuação, no mínimo culposa, dos responsáveis, conforme resumido na matriz de responsabilização anexa a esta instrução e demonstrado na descrição das ocorrências listadas no tópico retro 'Caracterização das Irregularidades Geradoras do Dano ao Erário'.
49.  Em primeira análise, portanto, encontram-se elementos probatórios nos autos que autorizam a responsabilização da Drogaria JPS Ltda.-ME (CNPJ 02.377.607/0001-10) , do Sr. Josilan Pereira dos Santos (CPF XXX.301.301-XX) e das Sras. Sonia Motta David (CPF XXX.406.619-XX) , Anita David de Almeida Coelho (CPF XXX.571.979-XX) e Katia de Almeida Coelho (CPF XXX.602.219-XX) , na condição de sócios administradores, pelos débitos relativos aos recursos transferidos pelo FNS à empresa Drogaria JPS Ltda.-ME nos exercícios de 2012 a 2015.
50. Na seara do Direito Financeiro, é cediço que cabe ao responsável (neste caso, o estabelecimento comercial e seus administradores) demonstrar, por meio da documentação exigida nos normativos do PFPB, a boa e regular aplicação dos recursos públicos federais geridos no âmbito do referido programa, ainda que tais recursos financeiros lhes tenham sido repassados posteriormente à dispensação dos medicamentos, pois fora feito com base nas informações prestadas pelo estabelecimento comercial farmacêutico à luz das exigências previamente estabelecidas e aceitas pelo ente privado. 
51. Cabia às pessoas aqui responsabilizadas comprovar, por meio de documentos hábeis (notas fiscais de entrada, receitas médicas, cupons vinculados, cupons fiscais, etc.) , que as dispensações de medicamentos respeitaram os normativos do programa.
Citações
52. Em cumprimento ao Despacho do Secretário da Secex-TCE (peça 25) , foi promovida a citação dos responsáveis por meio dos ofícios:
a) empresa Drogaria JPS Ltda.-ME: 1755/2019 (peça 35) e 3296/2019 (peça 57) , bem como pelo Edital 168/2019 (peça 60) , publicado no D.O.U em 3/10/2019, data em que teve sua ciência presumida;
b) Sra. Sonia Motta David: 1745/2019 (peça 31) , tendo tomado ciência no dia 3/5/2013, conforme atesta o AR constante da peça 46;
c) Sra. Anita David de Almeida Coelho: 1750/2019 (peça 32) , tendo tomado ciência no dia 2/5/2013, conforme atesta o AR constante da peça 45;
d) Sra. Katia de Almeida Coelho: 1753/2019 (peça 33) , não tendo tomado ciência formal, em virtude da devolução da comunicação, vício sanado pela apresentação de suas alegações de defesa (peça 47) ;
e) Sr. Josilan Pereira dos Santos: 1754/2019 (peça 34) , tendo tomado ciência no dia 30/4/2019, conforme atesta o AR constante da peça 38.
53. No dia 9/5/2019, foi juntada procuração outorgando ao Sr. Pedro Adilão Ferrari Junior, OAB/SC 16.847, e ao Sr. Selito Maciel Kukul, OAB/SC 20.892 (peça 47, p. 8-10) , poderes para representar a Sra. Sonia Motta David, a Sra. Anita David de Almeida Coelho e a Sra. Katia de Almeida Coelho.
54. No dia 21/5/2019, foi juntada procuração outorgando ao Sr. Cristiano Peixoto de Queiroz, OAB/GO 40.066 (peça 48) , poderes para representar o Sr. Josilan Pereira dos Santos.
55. No dia 9/5/2019, a Sra. Sonia Motta David, a Sra. Anita David de Almeida Coelho e a Sra. Katia de Almeida Coelho apresentaram suas alegações de defesa (peça 47) .
56.. No dia 21/5/2019, o Sr. Josilan Pereira dos Santos apresentou pedido de prorrogação de prazo (peça 49) , o qual foi concedido pelo período de 30 dias a contar do vencimento original (peça 50) , findando o prazo para apresentação das alegações de defesa no dia 14/6/2019. 
57. No dia 11/6/2019, o Sr. Josilan Pereira dos Santos apresentou suas alegações de defesa (peça 53) .
58. Apesar de a empresa Drogaria JPS Ltda.-ME ter sido devidamente citada, não atendeu à citação e não se manifestou quanto às irregularidades verificadas.
Alegações de defesa das Sras. Sonia Motta David, Anita David de Almeida Coelho e Katia de Almeida Coelho
59. No documento constante da peça 47, as responsáveis alegam que, ao contrário do alegado na instrução inicial da presente TCE, as defendentes se afastaram da sociedade empresarial Drogaria JPS Ltda.-ME em 20/5/2014, quando então transferiram o negócio para o senhor Josilan Pereira dos Santos, como se observaria na cópia da alteração contratual registrada na junta comercial em 30 de maio de 2014.
60. Alegam que, enquanto as defendentes figuravam como sócias da referida sociedade empresarial, as irregularidades encontradas por este Egrégio Tribunal seriam de valores ínfimos, não ultrapassando a quantia total de R$187,54.
61. Alegam que, desde já, se comprometem ao ressarcimento do referido valor, já que não possuem mais a documentação necessária à comprovação de sua regularidade e desde que este Egrégio Tribunal não reconheça a prescrição.
Análise
62. Conforme se verifica na base de dados da Receita Federal do Brasil, as Sras. Sonia Motta David, Anita David de Almeida Coelho e Katia de Almeida Coelho se retiraram da sociedade empresarial no dia 26/8/2014. No entanto, trouxeram aos autos cópia do contrato social (peça 47, p.14-18) , antes ausente, registrado na Junta Comercial do Estado de Santa Catarina em 30/5/2014, no qual transferem suas cotas integralmente ao Sr. Josilan Pereira dos Santos. Considerando que o contrato social registrado na Junta Comercial é a fonte primária da informação, deverá ser considerado que, a partir de 30/5/2014, a responsabilidade pelas irregularidades pertence ao Sr. Josilan Pereira dos Santos.
63.. Tendo em vista que as responsáveis não foram notificadas na fase interna, sendo incluídas na relação processual apenas quando da instrução preliminar no âmbito do TCU; tendo em vista a baixa materialidade do débito relativo ao período em que foram administradoras, o que totaliza R$ 187,54;  propõe-se acatar as presentes alegações de defesa e excluir as defendentes da relação de responsáveis. O débito, no entanto, continuará de responsabilidade da sociedade empresarial.
Alegações de defesa do Sr. Josilan Pereira dos Santos
64.. No documento constante da peça 53, o responsável alega que, desde o dia 26 de agosto de 2014, o teria passado totalmente a gestão da empresa Drogaria JPS Ltda. para o Sr. Valdir Luciano do Nascimento (CPF XXX.043.621-XX) , conforme demonstraria o 'Contrato De Cessão De Quotas Sociais' que fora transacionado em 26 de agosto de 2014 (peça 54) .
65.. Alega que nunca teria exercido nenhum tipo de transação na referida empresa, ao contrário, teria feito o acordo de forma categórica, acreditando na boa fé do Sr. Valdir em gerir a empresa até a conclusão da transferência. Alega que não teria conseguido finalizar o procedimento pois o Sr. Valdir teria alegado que tinha pendências a resolver, pedindo mais um prazo para concluir a transação.
Análise
66.. Sobre o empresário, recai a obrigação de registrar os atos societários de sua sociedade na Junta Comercial da unidade da Federação na qual está localizada sua sede, sendo a Junta Comercial, portanto, o órgão responsável pela execução do registro público mercantil, conforme disposto no artigo 967 do Código Civil. Ainda conforme §2º do artigo 968 do mencionado Código, à margem da inscrição, e com as mesmas formalidades, serão averbadas quaisquer modificações nela ocorrentes.
67.. Dessa forma, a transferência de quotas e a atribuição de poderes de administração só possui eficácia perante terceiros a partir do registro na junta comercial competente. A mera existência de contrato autenticado em cartório não produz efeitos, já que não satisfaz os requisitos formais exigidos. 
68.. Embora em alguns casos o denominado 'contrato de gaveta' tenha tido sua validade juridicamente reconhecida, seus efeitos operam somente entre as partes signatárias do documento, o que equivale a dizer que, perante terceiros, a responsabilidade permanece em nome do responsável legal registrado na Junta Comercial.  
69.. Não assiste, portanto, razão ao defendente, haja vista legalmente ser o responsável pela empresa Drogaria JPS Ltda. até o registro, na Junta Comercial competente, da alteração do contrato social, o que ocorreu somente no dia 8/11/2017.
Revelia
70.. Apesar de a empresa Drogaria JPS Ltda.-ME (CNPJ 02.377.607/0001-10) ter sido devidamente citada, não atendeu à citação e não se manifestou quanto às irregularidades verificadas.
71.. . Transcorrido o prazo regimental fixado e mantendo-se inerte a aludida responsável, impõe-se que seja considerada revel, dando-se prosseguimento ao processo, de acordo com o art. 12, § 3º, da Lei 8.443/1992.
72.. Nos processos do TCU, a revelia não leva à presunção de que seriam verdadeiras todas as imputações levantadas contra os responsáveis, diferentemente do que ocorre no processo civil, em que a revelia do réu opera a presunção da verdade dos fatos narrados pelo autor. Dessa forma, a avaliação da responsabilidade do agente não pode prescindir da prova existente no processo ou para ele carreada.
73.. Ao não apresentar defesa, a responsável deixou de produzir prova da regularidade dos atos que praticou, em afronta às normas que impõem a obrigação legal àqueles que gerem recursos públicos, sempre que demandados pelos órgãos de controle, apresentar os documentos que demonstrem a correta utilização das verbas públicas, a exemplo do contido no art. 93 do Decreto-Lei 200/67: 'Quem quer que utilize dinheiros públicos terá de justificar seu bom e regular emprego na conformidade das leis, regulamentos e normas emanadas das autoridades administrativas competentes.' 
74. Mesmo as alegações de defesa não sendo apresentadas, considerando o princípio da verdade real que rege esta Corte, procurou-se buscar, em eventuais manifestações da responsável na fase interna desta Tomada de Contas Especial, se havia algum argumento que pudesse ser aproveitado a seu favor. 
Culpabilidade
75. No âmbito do TCU, é considerado de boa-fé o responsável que, embora tenha concorrido para o dano ao erário ou outra irregularidade, seguiu as normas pertinentes, os preceitos e os princípios do direito. A análise, portanto, é feita sob o ponto de vista objetivo, sem que seja necessária a comprovação de má-fé (dolo) , mas apenas da ausência de boa-fé objetiva (Acórdão 7936/2018-TCU-Segunda Câmara, rel. Min. Augusto Sherman) .
76. Dessa forma, não é possível atestar a boa-fé dos responsáveis, já que o dano decorreu justamente do descumprimento das normas e princípios do Programa Farmácia Popular do Brasil - PFPB. É possível afirmar que os responsáveis tinham consciência da ilicitude dos atos, haja vista terem assinado termo de adesão no qual requereram a habilitação nas condições estabelecidas pela Portaria que rege o Programa, da qual declararam expressamente estarem cientes de todo o conteúdo e exigências, as quais aceitaram e se comprometeram a cumprir.
Verificação do Prazo de Prescrição da Pretensão Punitiva
77. Observa-se não ter ocorrido a prescrição da pretensão punitiva por parte do TCU que, nos termos do entendimento firmado no Acórdão 1441/2016-TCU-Plenário (Rel. Ministro Benjamin Zymler) , subordina-se ao prazo geral de prescrição indicado no art. 205 do Código Civil, qual seja, dez anos contados a partir da data de ocorrência da irregularidade sancionada, nos termos do art. 189 do Código Civil. As irregularidades discutidas nesta TCE ocorreram nos exercícios de 2012 a 2015, bem como houve interrupção do prazo prescricional, em 23/2/2019, em função do ato que determinou as citações (peça 25) , portanto há menos de 10 anos.
CONCLUSÃO
78. Em face da análise promovida na seção 'Exame Técnico', propõe-se acatar as alegações de defesa apresentadas pelas Sras. Sonia Motta David (CPF XXX.406.619-XX) , Anita David de Almeida Coelho (CPF XXX.571.979-XX) , e Katia de Almeida Coelho (CPF XXX.602.219-XX) , e excluí-las da relação de responsáveis do processo.
79. Propõe-se, também, rejeitar as alegações de defesa apresentadas pelo Sr. Josilan Pereira dos Santos (CPF XXX.301.301-XX) , uma vez que não foram suficientes para sanear as irregularidades a ele atribuídas.
80. Apesar de a empresa Drogaria JPS Ltda.-ME (CNPJ 02.377.607/0001-10) ter sido devidamente citada, não atendeu à citação e não se manifestou quanto às irregularidades verificadas, motivo pelo qual será considerada revel.
81. Por fim, inexistindo nos autos elementos que demonstrem a boa-fé dos responsáveis ou a ocorrência de outros excludentes de culpabilidade, conforme exposto na seção 'Culpabilidade', devem suas contas ser, desde logo, julgadas irregulares, nos termos do art. 202, § 6º, do Regimento Interno/TCU, procedendo-se à condenação em débito e à aplicação da multa prevista no art. 57 da Lei 8.443/1992.
PROPOSTA DE ENCAMINHAMENTO
82. Diante do exposto, submetem-se os autos à consideração superior, propondo:
a) acatar as alegações de defesa apresentadas pelas Sras. Sonia Motta David (CPF XXX.406.619-XX) , Anita David de Almeida Coelho (CPF XXX.571.979-XX) , e Katia de Almeida Coelho (CPF XXX.602.219-XX) , e excluí-las da relação de responsáveis;
b) rejeitar as alegações de defesa apresentadas pelo Sr. Josilan Pereira dos Santos (CPF XXX.301.301-XX) ;
c) considerar revel, para todos os efeitos, a sociedade empresária Drogaria JPS Ltda.-ME (CNPJ 02.377.607/0001-10) , dando-se prosseguimento ao processo, nos termos do art. 12, § 3º, da Lei 8.443/1992 c/c o art. 202, § 8º, do RI/TCU; 
d) com fundamento nos arts. 1º, inciso I, 16, inciso III, alíneas 'b' e 'c' da Lei 8.443/1992 c/c os arts. 19 e 23, inciso III, da mesma Lei, e com arts. 1º, inciso I, 209, inciso IV, 210 e 214, inciso III, do Regimento Interno, que sejam julgadas irregulares as contas da sociedade empresária Drogaria JPS Ltda.-ME (CNPJ 02.377.607/0001-10) e do Sr. Josilan Pereira dos Santos (CPF XXX.301.301-XX) , e condená-los, solidariamente, ao pagamento das quantias a seguir especificadas, com a fixação do prazo de quinze dias, a contar das notificações, para comprovar, perante o Tribunal (art. 214, inciso III, alínea 'a', do Regimento Interno) , o recolhimento das dívidas aos cofres do Fundo Nacional de Saúde, atualizadas monetariamente e acrescidas dos juros de mora, calculados a partir das datas discriminadas, até a data dos recolhimentos, na forma prevista na legislação em vigor, abatendo-se, na oportunidade, os valores já ressarcidos:
Débito individual da sociedade empresária Drogaria JPS Ltda.-ME
	DATA DA OCORRÊNCIA
	VALOR ORIGINAL
 (R$) 
	D/C

	27/04/2012
	18,00
	D

	06/12/2013
	11,40
	D

	30/12/2013
	40,00
	D

	30/12/2013
	13,77
	D

Solidariedade entre a sociedade empresária Drogaria JPS Ltda.-ME e o Sr. Josilan Pereira dos Santos
	DATA DA OCORRÊNCIA
	VALOR ORIGINAL
 (R$) 
	D/C

	30/05/2014
	14,10
	D

	07/07/2014
	10.954,80
	D

	07/07/2014
	2.409,75
	D

	07/07/2014
	16,50
	D

	31/07/2014
	20.261,90
	D

	01/08/2014
	3.158,46
	D

	01/09/2014
	21.109,40
	D

	01/09/2014
	16,50
	D

	09/09/2014
	3.621,51
	D

	03/11/2014
	21.724,81
	D

	03/11/2014
	2.793,69
	D

	03/11/2014
	4,80
	D

	28/11/2014
	3.662,82
	D

	01/12/2014
	28.789,18
	D

	14/01/2015
	27.843,80
	D

	14/01/2015
	10.068,30
	D

	09/02/2015
	29.867,12
	D

	09/02/2015
	13.552,92
	D

	03/03/2015
	31.987,91
	D

	03/03/2015
	14.994,72
	D

	22/05/2015
	14.105,61
	D

	22/05/2015
	29.469,75
	D

e) aplicar à sociedade empresária Drogaria JPS Ltda.-ME (CNPJ 02.377.607/0001-10) e ao Sr. Josilan Pereira dos Santos (CPF XXX.301.301-XX) , individualmente, a multa prevista no art. 57 da Lei 8.443/1992 c/c o art. 267 do Regimento Interno, com a fixação do prazo de quinze dias, a contar das notificações, para comprovar, perante o Tribunal (art. 214, inciso III, alínea 'a', do Regimento Interno) , o recolhimento das dívidas aos cofres do Tesouro Nacional, atualizadas monetariamente desde a data do acórdão até a dos efetivos recolhimentos, se forem pagas após o vencimento, na forma da legislação em vigor;
f)  autorizar, desde logo, nos termos do art. 28, inciso II, da Lei 8.443/1992, a cobrança judicial das dívidas, caso não atendidas as notificações;
g) autorizar, desde logo, e com fundamento no art. 26, da Lei 8.443/1992 c/c o art. 217, do Regimento Interno do TCU, caso seja do interesse dos responsáveis, o parcelamento das dívidas em até 36 parcelas, devendo incidir, sobre cada uma, os encargos legais devidos, sem prejuízo de alertá-los de que, caso optem por essa forma de pagamento, a falta de comprovação do recolhimento de qualquer parcela implicará o vencimento antecipado do saldo devedor, nos termos do art. 26, parágrafo único, e 59, da Lei 8.443/1992 c/c o art. 217, § 2º, do Regimento Interno do TCU;
h) encaminhar cópia da deliberação ao Procurador-Chefe da Procuradoria da República no Distrito Federal, nos termos do § 3º do art. 16 da Lei 8.443/1992 c/c o § 7º do art. 209 do Regimento Interno do TCU, para adoção das medidas cabíveis; e comunicar-lhe que o relatório e o voto que a fundamentarem podem ser acessados por meio do endereço eletrônico e que, caso haja interesse, o Tribunal pode enviar-lhe cópia desses documentos sem qualquer custo."
O Ministério Público junto ao TCU divergiu parcialmente da proposta, emitindo o seguinte parecer (peça 66) :
"De minha parte, manifesto-me parcialmente favorável ao encaminhamento cogitado.
Embora o Sr. Josilan Pereira dos Santos alegue ter transferido a empresa a outra pessoa em 26/8/2014, a análise da unidade técnica evidenciou que a documentação comprobatória do negócio não se mostra apta a conferir-lhe validade, tendo em vista inexistir registro oficial na junta comercial. Assim, considerando que o responsável permaneceu como único sócio da Drogaria JPS Ltda. - ME até 8/11/2017, deveria ter envidado esforços no intuito de obter a documentação fiscal hábil a comprovar a aquisição dos medicamentos, o que não ocorreu e enseja sua condenação à devolução dos valores repassados pelo FNS.
Quanto ao débito cuja responsabilidade caberia às demais defendentes, prontificaram-se a ressarcir a pequena parcela referente ao período em que ainda integravam a sociedade. Nesse sentido, tendo em vista a boa-fé ao se disporem a devolver o valor para o qual não foram apresentadas as notas fiscais, entendo, com as devidas vênias, contrariamente ao que propôs a unidade técnica, que o encaminhamento mais adequado seria a fixação de novo e improrrogável prazo para recolhimento do montante devido, ao qual deve ser somado o débito de R$ 18,00 (27/4/2012) , sob a responsabilidade exclusiva da Sra. Sonia Motta David (peça 5, p. 2) .
Registro que, caso tal proposta não seja acolhida, faz-se necessário incluir na condenação individual da Drogaria JPS Ltda. - ME as seguintes parcelas (peça 5, p. 2-3) , omitidas pela unidade técnica na primeira tabela do item 'd' do encaminhamento, cujo somatório alcançou apenas R$ 83,17 e não os R$ 205,54 devidos:
	Débito (R$) 
	Data

	17,10
	7/2/2014

	13,77
	28/2/2014

	17/10
	28/2/2014

	11,40
	16/4/2014

	48,90
	12/5/2014

Diante do exposto, este membro do Ministério Público de Contas propõe:
I - fixar novo e improrrogável prazo de 15 (quinze) dias, a contar da notificação, com fundamento no art. 12, §§ 1º e 2º, da Lei 8.443/92 e art. 202, § § 3ª, 4º e 5º, do Regimento Interno, para que as Sras. Sonia Motta David, Anita David de Almeida Coelho e Katia de Almeida Coelho, na forma da solidariedade abaixo estipulada, efetuem e comprovem, perante este Tribunal, o recolhimento das quantias a seguir especificadas aos cofres do Fundo Nacional de Saúde, atualizadas monetariamente a partir da data indicada até a data do efetivo recolhimento, sem acréscimo de juros de mora, na forma prevista na legislação em vigor;
Sra. Sonia Motta David:
	Valor original (R$) 
	Data

	18,00
	27/4/2012

Sras. Sonia Motta David, Anita David de Almeida Coelho e Katia de Almeida Coelho:
	Valor original (R$) 
	Data

	11,40
	06/12/2013

	40,00
	30/12/2013

	13,77
	30/12/2013

	17,10
	07/2/2014

	13,77
	28/2/2014

	17,10
	28/2/2014

	11,40
	16/4/2014

	48,90
	12/5/2014

	14,10
	30/5/2014

Alternativamente, caso não acolhida a medida preliminar:
I - acatar as alegações de defesa apresentadas pelas Sras. Sonia Motta David (CPF XXX.406.619-XX) , Anita David de Almeida Coelho (CPF XXX.571.979-XX) , e Katia de Almeida Coelho (CPF XXX.602.219-XX) , e excluí-las da relação de responsáveis;
II - rejeitar as alegações de defesa apresentadas pelo Sr. Josilan Pereira dos Santos (CPF XXX.301.301-XX) ;
III - considerar revel, para todos os efeitos, a sociedade empresária Drogaria JPS Ltda.-ME (CNPJ 02.377.607/0001-10) , dando-se prosseguimento ao processo, nos termos do art. 12, § 3º, da Lei 8.443/1992 c/c o art. 202, § 8º, do RI/TCU; 
IV - com fundamento nos arts. 1º, inciso I, 16, inciso III, alíneas 'b' e 'c' da Lei 8.443/1992 c/c os arts. 19 e 23, inciso III, da mesma Lei, e com arts. 1º, inciso I, 209, inciso IV, 210 e 214, inciso III, do Regimento Interno, julgar irregulares as contas da sociedade empresária Drogaria JPS Ltda.-ME (CNPJ 02.377.607/0001-10) e do Sr. Josilan Pereira dos Santos (CPF XXX.301.301-XX) , e condená-los, solidariamente, ao pagamento das quantias a seguir especificadas, com a fixação do prazo de quinze dias, a contar das notificações, para comprovar, perante o Tribunal (art. 214, inciso III, alínea "a", do Regimento Interno) , o recolhimento das dívidas aos cofres do Fundo Nacional de Saúde, atualizadas monetariamente e acrescidas dos juros de mora, calculados a partir das datas discriminadas, até a data dos recolhimentos, na forma prevista na legislação em vigor, abatendo-se, na oportunidade, os valores já ressarcidos:
Débito individual da sociedade empresária Drogaria JPS Ltda.-ME
	Valor original (R$) 
	Data

	18,00
	27/4/2012

	11,40
	06/12/2013

	40,00
	30/12/2013

	13,77
	30/12/2013

	17,10
	07/2/2014

	13,77
	28/2/2014

	17,10
	28/2/2014

	11,40
	16/4/2014

	48,90
	12/5/2014

	14,10
	30/5/2014

Solidariedade entre a sociedade empresária Drogaria JPS Ltda.-ME e o Sr. Josilan Pereira dos Santos
	Valor (R$) 
	Data

	10.954,80
	07/07/2014

	2.409,75
	07/07/2014

	16,50
	07/07/2014

	20.261,90
	31/07/2014

	3.158,46
	01/08/2014

	21.109,40
	01/09/2014

	16,50
	01/09/2014

	3.621,51
	09/09/2014

	21.724,81
	03/11/2014

	2.793,69
	03/11/2014

	4,80
	03/11/2014

	3.662,82
	28/11/2014

	28.789,18
	01/12/2014

	27.843,80
	14/01/2015

	10.068,30
	14/01/2015

	29.867,12
	09/02/2015

	13.552,92
	09/02/2015

	31.987,91
	03/03/2015

	14.994,72
	03/03/2015

	14.105,61
	22/05/2015

	29.469,75
	22/05/2015

V - aplicar à sociedade empresária Drogaria JPS Ltda.-ME (CNPJ 02.377.607/0001-10) e ao Sr. Josilan Pereira dos Santos (CPF XXX.301.301-XX) , individualmente, a multa prevista no art. 57 da Lei 8.443/1992 c/c o art. 267 do Regimento Interno, com a fixação do prazo de quinze dias, a contar das notificações, para comprovar, perante o Tribunal (art. 214, inciso III, alínea "a", do Regimento Interno) , o recolhimento das dívidas aos cofres do Tesouro Nacional, atualizadas monetariamente desde a data do acórdão até a dos efetivos recolhimentos, se forem pagas após o vencimento, na forma da legislação em vigor;
VI - autorizar, desde logo, nos termos do art. 28, inciso II, da Lei 8.443/1992, a cobrança judicial das dívidas, caso não atendidas as notificações;
VII - encaminhar cópia da deliberação ao Procurador-Chefe da Procuradoria da República no Distrito Federal, nos termos do § 3º do art. 16 da Lei 8.443/1992 c/c o § 7º do art. 209 do Regimento Interno do TCU, para adoção das medidas cabíveis; e comunicar-lhe que o relatório e o voto que a fundamentarem podem ser acessados por meio do endereço eletrônico e que, caso haja interesse, o Tribunal pode enviar-lhe cópia desses documentos sem qualquer custo."
É o relatório.

8.1. Cristiano Peixoto de Queiroz (40066/OAB-GO), representando Josilan Pereira dos Santos.  
8.2. Pedro Adilão Ferrari Junior (16847/OAB-SC) e outros, representando Anita David de Almeida Coelho, Katia de Almeida Coelho e Sonia Motta David.

Procurador Sergio Ricardo Costa Caribé.

TOMADA DE CONTAS ESPECIAL. FUNDO NACIONAL DE SAÚDE. PROGRAMA FARMÁCIA POPULAR DO BRASIL. DROGARIA JPS LTDA. FALTA DE COMPROVAÇÃO DA AQUISIÇÃO DE PRODUTOS. CITAÇÃO DA PESSOA JURÍDICA E DOS SÓCIOS. REVELIA DA PESSOA JURÍDICA. DIMINUIÇÃO DO VALOR DO DÉBITO DE ALGUNS SÓCIOS A MONTANTE ÍNFIMO. ARQUIVAMENTO DO PROCESSO QUANTO A ESSES SÓCIOS COM FUNDAMENTO NO PRINCÍPIO DA INSIGNIFICÂNCIA E DA ECONOMIA PROCESSUAL, BEM COMO NO ART. 7º, III, DA IN-TCU 71/2012, SEM CANCELAMENTO DO DÉBITO. PROSSEGUIMENTO DO PROCESSO QUANTO À PESSOA JURÍDICA E A UM DOS SÓCIOS. ALEGAÇÕES INSUFICIENTES PARA AFASTAR A IRREGULARIDADE. CONTAS IRREGULARES. DÉBITO E MULTA.

TOMADA DE CONTAS ESPECIAL (TCE)

Secretaria de Controle Externo de Tomada de Contas Especial (SecexTCE).

Trata-se de tomada de contas especial instaurada pelo Fundo Nacional de Saúde (FNS/MS) , em desfavor de Drogaria JPS Ltda. - ME solidariamente com seus sócios Josilan Pereira dos Santos, Sonia Motta David, Anita David de Almeida Coelho e Katia de Almeida Coelho, em razão da aplicação irregular dos recursos públicos federais no âmbito do Programa Farmácia Popular do Brasil - Aqui Tem Farmácia Popular (PFPB) , no período de 27/4/2012 a 22/5/2015.
O Programa Farmácia Popular do Brasil foi criado com o objetivo de oferecer mais uma alternativa de acesso da população aos medicamentos considerados essenciais. O Programa cumpre uma das principais diretrizes da Política Nacional de Assistência Farmacêutica. 
Na época dos fatos, ele era regulado pela Portaria GM/MS 971/2012 e consistia na disponibilização de medicamentos e/ou correlatos à população, pelo Ministério da Saúde (MS) , por meio de "Rede Própria", constituída por Farmácias Populares, em parceria com os Estados, Distrito Federal, Municípios e hospitais filantrópicos, ou por meio de convênios celebrados com a rede privada de farmácias e drogarias, no denominado "Aqui Tem Farmácia Popular".
No caso da rede privada, o Ministério da Saúde realizava o pagamento às farmácias e drogarias dos valores dos medicamentos distribuídos gratuitamente ou com desconto à população, mediante informação repassada pela própria convenente. 
De acordo com a Portaria GM/MS 971/2012, a convenente precisava manter por 5 (cinco) anos para apresentação, sempre que necessário, os cupons, notas fiscais e prescrições médicas das transações enquadráveis no programa, bem como das aquisições dos medicamentos e correlatos relativos ao programa.
No caso dos autos, a tomada de contas especial foi instaurada após a auditoria do Denasus na Drogaria JPS Ltda. - ME, na qual se verificou (peça 4, p. 11) :
2.1. falta de apresentação de notas fiscais comprovando as aquisições dos medicamentos e/ou correlatos dispensados pelo Programa Farmácia Popular do Brasil, no valor original de R$ 290.581,99;
2.2. registro de dispensação em nome de pessoas falecidas, no valor original de R$ 33,00;
2.3.  cupons sem assinatura, cupons sem receitas ou falta de reconhecimento pelos titulares dos CPFs das assinaturas apostas nos cupons, bem como a declaração destes de não fazerem uso de medicamentos do programa e não serem portadores das patologias para as quais são indicados, no valor original de R$ 4,80.
O detalhamento do débito realizado pelo Denasus consta da peça 4, p. 12-21.
No âmbito do TCU, foram regularmente citados a drogaria convenente, pessoa jurídica, em solidariedade com suas sócias Sonia Motta David, Anita David de Almeida Coelho e Katia de Almeida Coelho, por pagamentos ocorridos entre 27/4/212 a 1/8/2014 (peças 31-33) , e com seu sócio Josilan Pereira dos Santos, pelos pagamentos ocorridos de 1º/9/2014 a 2/5/2015 (peça 34) . 
Transcorrido o prazo regimental, a Drogaria JPS Ltda. - ME não apresentou defesa, mas as sócias Sonia Motta David, Anita David de Almeida Coelho e Katia de Almeida Coelho protocolaram suas alegações, em conjunto, à peça 47, e Josilan Pereira dos Santos à peça 53.
Analisado o feito pela Secretaria de Controle Externo de Tomada de Contas Especial (SecexTCE) , a unidade entendeu, quanto às primeiras sócias, que suas defesas deveriam ser acatadas para excluí-las de responsabilidade, pois o valor remanescente do débito em relação a elas era ínfimo, da ordem de R$ 188,00, já que elas haviam comprovado que se retiraram da sociedade em 30/5/2014 e nem haviam figurado no polo passivo da TCE na fase interna, durante seu curso no FNS.
Quanto à drogaria e ao sócio Josilan Santos, todavia, a opinião da unidade instrutora foi de que a responsabilidade sobre o débito permanecia, pois não juntaram os documentos comprobatórios e o sócio não conseguiu comprovar que havia transferido suas quotas, devendo suas contas serem julgadas irregulares, com imputação de débito e condenação em multa. 
O MPTCU, por sua vez, divergiu em parte da proposta da SecexTCE, pois as primeiras sócias haviam se prontificado a devolver a pequena parcela referente ao período em que integravam a sociedade. Assim, tendo em vista a boa-fé das responsáveis, o MPTCU, propôs que o Tribunal concedesse novo e improrrogável prazo para devolução da quantia, acrescentando-se o débito de R$ 18,00 (27/4/2012) , sob a responsabilidade exclusiva da Sra. Sonia Motta David (peça 5, p. 2) .
O Parquet também destacou ser necessário incluir na condenação individual da Drogaria JPS Ltda. - ME algumas parcelas (peça 5, p. 2-3) omitidas pela unidade técnica na primeira tabela do item "d" do encaminhamento.
Alternativamente, caso não acolhida a medida preliminar, acolheu a proposta da unidade instrutora, com o ajuste no valor do débito.
II
 Corroboro, parcialmente, a proposta da unidade instrutora, utilizando os seus fundamentos no que não conflitar com este voto.  
De acordo com os arts. 22 e 23 da Portaria GM/MS 971/2012, as drogarias e farmácias participantes do Programa Farmácia Popular tinham a obrigação de guardar, por cinco anos, os documentos de despesa que respaldavam os pagamentos recebidos por elas do Ministério da Saúde.
Diante da ausência de tais documentos, a Drogaria JPS Ltda. - ME não conseguiu comprovar que os recursos públicos que obteve eram realmente devidos, devendo assim ressarcir o erário de tais valores.
Além disso, são corresponsáveis pelo dano os sócios da empresa que atuavam à época dos fatos, conforme Súmula 286 desta Corte, na qual se firmou o entendimento de que: "A pessoa jurídica de direito privado destinatária de transferências voluntárias de recursos federais feitas com vistas à consecução de uma finalidade pública responde solidariamente com seus administradores pelos danos causados ao erário na aplicação desses recursos."
Dessa forma, a Drogaria JPS Ltda. - ME e seus sócios devem responder pelos valores que não conseguiram comprovar como pertinentes ao programa.
Ocorre que, no caso das sócias Sonia Motta David, Anita David de Almeida Coelho e Katia de Almeida Coelho, embora essa responsabilidade ainda exista diante da ausência de documentos comprobatórios, o valor do débito a elas imputado não justifica o prosseguimento da TCE e o julgamento da irregularidade de suas contas, à luz dos princípios da insignificância e da economia processual.
O art. 7º, III, da Instrução Normativa TCU 71/2012 assim prescreve:
"Art. 7º Serão arquivadas as tomadas de contas especiais, antes do encaminhamento ao Tribunal de Contas da União, nas hipóteses de: 
 (...) 
III - subsistência de débito inferior ao limite de R$ 100.000,00, de que trata o inciso I do art. 6º desta Instrução Normativa. (NR) (Instrução Normativa nº 76, de 23/11/2016, DOU de 12/12/2016) "
Não obstante o dispositivo se refira à fase anterior ao encaminhamento do processo ao Tribunal, o custo de prosseguimento da TCE deve ser ponderado a todo momento e não pode superar o valor a ser recuperado.
No caso dos autos, o valor de aproximadamente R$ 200,00 imputado às responsáveis não justifica a proposta do Parquet em conceder-se novo e improrrogável prazo para que as sócias recolham a quantia, pois a medida certamente custaria mais a esta Corte e o desfecho, caso elas não recolhessem o valor, não implicaria o julgamento pela irregularidade das contas de qualquer forma. 
Assim, não concordo com tal proposta.
Por outro lado, também não reputo correta a proposta da unidade instrutora no sentido de que a responsabilidade das sócias deva ser excluída. Isso porque elas ainda continuam sem ter apresentado os documentos comprobatórios dos pagamentos ocorridos durante a sua gestão na Drogaria JPS Ltda.-ME, subsistindo sua responsabilidade sobre esses valores.
Assim, entendo que a conclusão mais adequada, nesta situação, é arquivar a TCE quanto às sócias mencionadas, com fulcro no art. 7º, III, da IN/TCU 71/2012, sem óbice de que elas recolham os valores que se propuseram a devolver, para ficarem quites com o erário. 
Tais valores são os seguintes, corrigidos de acordo com a legislação a partir da respectiva data:
2.4. Sonia Mota David:
	Valor original (R$) 
	Data

	18,00
	27/4/2012

2.5. Sonia Motta David, Anita David de Almeida Coelho e Katia de Almeida Coelho:
	Valor original (R$) 
	Data

	11,40
	06/12/2013

	40,00
	30/12/2013

	13,77
	30/12/2013

	17,10
	07/2/2014

	13,77
	28/2/2014

	17,10
	28/2/2014

	11,40
	16/4/2014

	48,90
	12/5/2014

	14,10
	30/5/2014

No mais, estou de acordo com a proposta da unidade instrutora, com os ajustes no valor do débito proposto pelo MPTCU.
Ante o exposto, voto por que o Tribunal adote o Acórdão que ora submeto à deliberação deste Colegiado.
TCU, Sala das Sessões Ministro Luciano Brandão Alves de Souza, em 14 de julho de 2020.
Ministro BRUNO DANTAS 
Relator